【裁判字號】    99,交聲,233
【裁判日期】    990623
【裁判案由】    違反道路交通管理處罰條例聲明異議
【裁判全文】
臺灣花蓮地方法院交通事件裁定         99年度交聲字第233號
原處分機關  交通部公路總局臺北區監理所花蓮監理站
異  議  人
即受處分人  甲○○
上列異議人即受處分人因違反道路交通管理處罰條例案件，對於
交通部公路總局臺北區監理所花蓮監理站民國99年5月27 日所為
之處分（處分案號：花監違字第裁44-P00000000號），聲明異議
，本院裁定如下：
    主  文
原處分撤銷。
甲○○汽車駕駛人，駕駛汽車經測試檢定酒精濃度超過規定標準
，處罰鍰新臺幣貳萬伍仟元，吊扣其普通重型機車駕駛執照拾貳
個月並施以道路交通安全講習。
    理  由
一、原處分意旨略以：本件異議人即受處分人甲○○於民國97年
    11月27日16時56分許，騎乘車牌號碼K7Z-788 號重型機車，
    行經花蓮線吉安鄉○○路○段126號處，因「酒後駕車酒精濃
    度過量，經測試值為0.64mg/l」之違規事實，為花蓮縣警察
    局交通警察隊員警以花警交字第P00000000 號舉法違反道路
    交通管理事件通知單掣單舉發，而受處分人酒後駕車之行為
    業經臺灣花蓮地方法院檢察署（下稱花蓮地檢署）檢察官緩
    起訴處分確定，乃依道路交通管理處罰條例第35條第1項第1
    款規定，裁處異議人罰鍰新臺幣（下同）45,000元，吊扣其
    普通重型機車駕駛執照12個月並施以道路交通安全講習。
二、異議意旨略以：異議人於上揭時、地酒醉駕車，業經花蓮地
    檢署檢察官為緩起訴處分，並向公益團體財團法人私立臺灣
    基督教宣教士差會附屬花蓮畢士大教養院支付20,000元，基
    於一罪不二罰原則，故就罰緩部分提出異議等語。
三、按汽車駕駛人有飲用酒類或其他類似物後其吐氣所含酒精濃
    度超過每公升0.25毫克或血液中酒精濃度超過百分之0.05以
    上之情形者，不得駕車；汽車駕駛人，駕駛汽車經測試檢定
    有酒精濃度超過規定標準之情形者，處新臺幣（下同）1 萬
    5000元以上6 萬元以下罰鍰，並當場移置保管該汽車及吊扣
    其駕駛執照1年；因而肇事致人受傷者，並吊扣其駕駛執照2
    年；汽車駕駛人，有第35 條第1項規定之情形者，應接受道
    路交通安全講習，道路交通安全規則第114條第2款、道路交
    通管理處罰條例第35條第1項第1款、第24條第1項第2款分別
    定有明文。
四、經查：
（一）按行政罰法第26條規定：「一行為同時觸犯刑事法律及違
      反行政法上義務規定者，依刑事法律處罰之。但其行為應
      處以其他種類行政罰或得沒入之物而未經法院宣告沒收者
      ，亦得裁處之。前項行為如經不起訴處分或為無罪、免訴
      、不受理、不付審理之裁判確定者，得依違反行政法上義
      務規定裁處之」，所稱其他種類行政罰，係指違反行政法
      上之義務應受「裁罰性」之「不利處分」，而依行政罰法
      第2 條規定，包括限制或禁止行為之吊扣證照處分，及警
      告性之講習處分。究其立法目的，一行為同時觸犯刑事法
      律及違反行政法上義務規定時，由於刑罰與行政罰同屬對
      不法行為之制裁，而刑罰之懲罰作用較強，故依刑事法律
      處罰，即足資警惕時，實無一事二罰再處行政罰之必要，
      且刑事法律處罰，由司法機關依法定程序為之，較符合正
      當法律程序，應予優先適用，又行政罰法第26條第2 項乃
      例外得裁處行政罰之補充規定，參諸該條文係將「不起訴
      處分」、「無罪」、「免訴」、「不受理」、「不付審理
      」等不能證明刑事被告犯罪或未曾使其實際接受刑罰之情
      形逐一臚列，顯然與該條第1 項所指發生處罰競合之前提
      要件不同，故明定有該條第2 項所列情形者，仍應依違反
      行政法上義務規定裁處。是以行政罰法第26條第2 項既未
      將緩起訴處分列舉其中，本於「例外規定從嚴解釋」之法
      理，亦不應將條文中「不起訴處分」之範圍，擴及於性質
      並非完全相同之「緩起訴處分」。因此，解釋上行政罰法
      第26條第2 項之規定應包括條件成就之緩起訴處分之情形
      在內，故酒後駕車同時觸犯公共危險犯行，行為人雖經緩
      起訴處分，然於緩起訴處分條件成就前，行為人隨時有受
      撤銷緩起訴再受刑事追訴之風險，行政機關自不得就同一
      事由裁處行為人罰鍰處分，以免行為人受有一事二罰之危
      險（臺灣高等法院暨所屬法院96年法律座談會刑事類提案
      第36號審查意見及研討結果可資參照）。但罰鍰以外之沒
      入或其他種類行政罰，因兼具維護公共秩序之作用，為達
      行政目的，行政機關仍得併予裁處，合先敘明。
（二）次按條例第35條第8 項規定：「前項汽車駕駛人，經裁判
      確定處以罰金低於本條例第92條第3 項所訂最低罰鍰基準
      規定者，應依本條例裁決繳納不足最低罰鍰之部分」，對
      照行政罰法第26條關於一事不二罰之規定，係於94年2月5
      日公布，於95年2月5日施行，顯見上開處罰條例規定之立
      法目的應係考量適用行政罰法第26條後，在酒後駕車違規
      應受刑事處罰者，刑罰處罰額度低於行政罰之流弊，參以
      大法官會議釋字第503 號解釋所揭示：「…違反作為義務
      之行為，同時構成漏稅行為之方法而處罰種類相同者，如
      從其一重處罰已足達成行政目的時，即不得再就其他行為
      併予處罰，始符憲法保障人民權利之意旨」之法理，亦徵
      上開大法官解釋並未排除因前揭刑事處罰偏低所產生不合
      理之流弊而特別立法補繳差額之情形。又條例第2 條規定
      ：「道路交通管理、處罰，依本條例規定；本條例未規定
      者，依其他法律規定」，行政罰法第1 條規定：「違反行
      政法上義務而受罰鍰、沒入或其他種類行政罰之處罰時，
      適用本法。但其他法律有特別規定者，從其規定」。是以
      ，條例第35條第8 項規定應屬前述之特別規定，應優先行
      政罰法第26條之適用（臺灣高等法院暨所屬法院97年法律
      座談會刑事類提案第39號研討結果亦同此見解）。
（三）復按所謂一事不二罰原則，探究其立法目的，無非以一行
      為同時觸犯刑事法律及違反行政法上義務規定時，由於刑
      罰與行政罰同屬不法行為之制裁，而刑罰之懲罰作用較強
      ，依刑事法律處罰即足資警惕，實無一事二罰再處行政罰
      之必要，但罰鍰以外之沒入或其他種類行政罰，因兼具維
      護公共秩序之作用，為達行政目的，行政機關仍得併予裁
      處。至於刑事訴訟法第253條之1所指之緩起訴處分，其內
      容、要件與依刑事訴訟法第252 條所為之不起訴處分迥異
      ，緩起訴處分為介於起訴、與微罪職權不起訴間之緩衝設
      計，倘檢察官為緩起訴處分時依刑事訴訟法第253條之2第
      1 項規定對被告所為之指示及課予之負擔，雖非刑罰，但
      對被告多少都有財產減少及自由受限之影響，性質上可說
      是實質的制裁，且緩起訴制度雖以特別預防為優先考量，
      但在具體個案決定上，其實亦達到一般預防的作用及報應
      理念，基於一行為不二罰原則，被告既已就其行為受到實
      質之制裁，自不應因同一行為再受到國家的處罰。
（四）末按緩起訴之被告依檢察官緩起訴處分命令，向國庫或公
      益團體繳納捐款，係履行檢察官為緩起訴處分命令，性質
      上自屬於處分金，與罰金無異。則修正後之條例第35條第
      8 項所規定之罰金，解釋上自應包括依檢察官處分命令，
      而向國庫或公益團體繳納捐款在內，異議人既依檢察官之
      緩起訴處分命令，向國庫或公益團體繳納捐款，即係履行
      檢察官為緩起訴處分命令，依前揭研討會意旨，即與受刑
      事處罰無異，自不應再受行政裁罰。
（五）本案異議人固不否認於上揭時、地酒後駕駛機車，為警攔
      查測得其呼氣酒精濃度超過標準值，並經警舉發「酒後駕
      車」之違規事實，舉發機關以異議人另涉刑法第185條之3
      公共危險罪嫌移送花蓮地檢署偵辦，嗣經該署檢察官於98
      年4月8日依刑事訴訟法第253條之1第1項、第253條之2第1
      項第4款之規定，以98年度偵字第280號緩起訴處分，緩起
      訴期間為1 年，並命異議人應向公益團體財團法人私立臺
      灣基督教宣教士差會附屬花蓮畢士大教養院支付20,000元
      ，且異議人亦於98年2月2日繳納，有花蓮畢士大教養院收
      據1 紙在卷可稽，又上開緩起訴處分未經撤銷，是異議人
      酒後超過規定標準駕駛動力交通工具，而為警查獲之事實
      及受緩起訴處分期滿並確定，並已支付20,000元予公益團
      體財團法人私立臺灣基督教宣教士差會附屬花蓮畢士大教
      養院之事實，均堪以認定，應堪信其為真實。
（六）從而，道路交通主管機關對於汽車駕駛人之酒後駕車行為
      ，依條例第35條第1項第1款規定予以裁罰，係對行為人違
      反行政法上義務規定之行政罰，且該條例關於一行為同時
      觸犯刑事法律及違反行政法上義務規定者，並無特別規定
      ，是以，汽車駕駛人酒後駕車行為，經測試檢定酒精濃度
      超過規定標準，同時涉犯刑法第185條之3公共危險罪嫌者
      ，道路交通主管處罰機關除有行政罰法第26條第1 項但書
      規定，得處以其他種類行政罰之情形外，關於罰鍰部分，
      即應依行政罰法第26條及道路交通管理處罰條例第10條規
      定，移送地方法院檢察署處理；於移送後，非有行政罰法
      第26條第2 項所定不起訴等事由而得依違反行政法上義務
      規定裁處者外，不得再依條例第35條第1項第1款處罰。依
      上開說明，異議人既已就同一行為涉犯公共危險罪嫌部分
      依檢察官緩起訴處分附隨之公益捐款命令支付20,000元公
      益捐款在案，惟異議人所繳交上開緩起訴處分金之處罰，
      低於主管機關依條例第92 條第3項所定之最低罰鍰基準規
      定，即駕駛人其吐氣所含酒精濃度超過每公升0.55毫克以
      上或血液中酒精濃度超過0.11％以上者，機器腳踏車最低
      罰鍰基準為45,000元，揆諸上開說明及法律規定，就罰鍰
      部分仍應依條例裁罰繳納不足最低罰鍰之部分即25,000元
      ，原處分機關不察，以異議人緩起訴確定，因仍有違反條
      例第35條第1項第1款之情形而處罰鍰45,000元，尚有未洽
      。至於罰鍰以外之其他種類行政罰，因兼具維護公共秩序
      之作用，為達行政目的，行政機關仍得併予裁處。原處分
      機關裁處異議人吊扣駕駛執照12個月，並施以道路交通安
      全講習，此部分之處分依據行政罰法第26 條第1項但書之
      規定，原處分機關本得裁處之，是此部分之併予裁處，於
      法並無不合。
五、綜上所述，異議人確有在上開時、地，因違反酒後駕駛車輛
    ，經測試呼氣中酒精濃度超過規定標準之違規行為，原處分
    機關依條例第35條第1項第1款規定，裁處吊扣異議人駕駛執
    照12個月及施以道路交通安全講習之其他種類行政裁罰部分
    ，於法並無不合，異議人就此部分亦未表示不服。然本案係
    單一之交通違規行為，罰鍰處分、吊扣駕駛執照處分及參加
    道路交通安全講習部分無從分離，本院自應予以審理，惟裁
    處罰鍰超過25,000元部分，難認為允當，應認此部分之異議
    為有理由，應由本院撤銷，以異議人有「汽車駕駛人酒精濃
    度超過規定標準」之違規行為，依條例第35條第1項第1款、
    第24條，裁罰受處分人罰鍰25,000元，並應吊扣普通重型機
    車駕駛執照12個月，另施以道路交通安全講習如主文第2 項
    所示，以資適法。
六、依道路交通案件處理辦法第20條前段，裁定如主文。
中    華    民    國    99    年    6     月    23    日
                  交通法庭      法  官  魏俊明
上列正本證明與原本無異。
如對本裁定不服，應於送達後5 日內，向本院提出抗告狀（應抄
附繕本）。
中    華    民    國    99    年    6     月    25    日
                                書記官

司法院資訊處製作；財團法人民間司法改革基金會備份。
